【裁判字號】    95,台上,5312
【裁判日期】    950927
【裁判案由】    誣告
【裁判全文】
最高法院刑事判決            九十五年度台上字第五三一二號
上  訴  人  台灣高等法院台南分院檢察署檢察官
被      告  甲○○
選任辯護人  蔡文斌律師
            王建強律師
            何冠慧律師
上列上訴人因被告誣告案件，不服台灣高等法院台南分院中華民
國九十五年四月二十七日第二審判決（九十四年度上訴字第一０
九九號，起訴案號：台灣雲林地方法院檢察署九十一年度偵字第
三五七二號），提起上訴，本院判決如下：
    主  文
原判決撤銷，發回台灣高等法院台南分院。
    理  由
本件原判決以公訴意旨略以：被告甲○○與乙○○係親兄弟，雙
方曾於民國八十年初合夥經營鰻魚生意，需要資金，甲○○即於
八十年四月三日前數日，將其所有之印章（「王」字在右邊，「
中誠」二字在左邊之正楷印章，下稱Ａ章）及國民身分證交予乙
○○，授權乙○○以甲○○名義，向雲林縣口湖鄉農會（下稱口
湖鄉農會）下崙分部申請開立帳號00-00000-00 之活期儲蓄存款
帳戶（下稱系爭存款帳戶），再以甲○○之名義，向該農會辦理
貸款，並同意乙○○持Ａ章自上開帳戶提領經營鰻魚所需資金。
詎甲○○因乙○○經營不善，鰻魚生意虧損連連，為免該農會催
討貸款及避免財產遭農會查封，竟意圖乙○○受刑事處分，於九
十年七月五日向台灣雲林地方法院檢察署（下稱雲林地檢署）遞
送告訴狀，內載：「被告乙○○未經告訴人甲○○同意，在告訴
人不知情下，盜刻告訴人甲○○之印章印文及盜印告訴人之身分
證影本，向口湖鄉農會下崙分部冒用甲○○之名義申請開立帳戶
，利用該農會分部在未經核對是否本人開戶之情形下，偽造告訴
人之姓名簽署開戶存款條存款新台幣（下同）一萬元後，乙○○
即以告訴人名義開設帳戶號碼為00-00000-00 號之活期儲蓄存款
帳戶」、「乙○○在假冒告訴人之名義開設帳戶後，即開始在告
訴人不知情之情形下，以告訴人名義陸續使用盜開之帳戶，以該
帳戶作為貸款撥款入帳之用，並假冒告訴人之名義簽署取款條，
提領帳戶中之款項，有口湖鄉農會活期儲蓄存款取款憑證影本十
一紙可稽」、「乙○○未經告訴人之同意，假冒告訴人名義開戶
作為其金錢往來之帳戶，並一直偽造告訴人之署押，簽署取款條
之事，直至八十九年六月五日告訴人始發現上情，隨後即趕緊去
該農會分部查明並更換帳戶之印鑑章和存摺，至此才終止乙○○
繼續以此偽造印章印文及署押之方式，利用盜刻之本人印章及身
分證影本，設置帳戶，損及本人權益之犯行」、「核被告乙○○
所為，係觸犯刑法第二百十條及第二百十七條之偽造文書罪責，
為此提出告訴」等語，又於九十年七月十七日十時十分許，在雲
林地檢署偵查中向檢察官指稱：「（為何你會知道此事？）因為
口湖鄉農會一直催我爸爸的款項，我才回來查，後來發現我竟然
有戶頭，但開戶的印章不是我的，是弟（即乙○○）自己去刻的
，沒有經過我同意，就開戶頭，且他在我戶頭轉了一千七百多萬
元」等語，以此關於乙○○未受甲○○委託在口湖鄉農會申請開
立帳戶，及未經甲○○授權偽造取款條使用上開帳戶之不實事項
，向雲林地檢署申告乙○○有偽造文書罪行而為誣告。嗣經雲林
地檢署以九十一年度偵字第二六○九號處分書為不起訴處分後，
甲○○於九十一年十月十四日聲請再議，為台灣高等法院台南分
院檢察署以九十一年度上聲議字第五三七號命令發回續查，經雲
林地檢署以九十一年度偵續字第三八號處分書為不起訴處分確定
。因認被告甲○○涉犯有刑法第一百六十九條第一項誣告罪嫌。
惟經審理結果，以不能證明甲○○犯罪，因而撤銷第一審論處被
告甲○○誣告罪之科刑判決（累犯），改判諭知被告無罪，固非
無見。
惟查：（一）判決理由之說明必須前後一致，互不齟齬，否則即
屬理由矛盾，為當然違背法令；又審理事實之法院對於卷內與被
告犯罪是否成立有關，且依法應予調查之證據，如未詳加調查，
或雖已調查，仍未調查明白者，尚難遽為被告有利或不利之認定
；如有應調查之證據未予調查，率行判決，其判決當然違背法令
。原判決於理由欄先援引證人即告訴人乙○○於第一審證述「被
告甲○○於八十年四月三日開戶前數日將其Ａ章及國民身分證交
予乙○○，授權乙○○以其名義向農會申請開戶，開戶印鑑卡上
之資料係由乙○○代被告填寫」；及證人即口湖鄉農會下崙分部
辦理開戶之承辦人員李認份於第一審結證稱「本件開戶時並未出
具委託書，依據規定非本人開戶應出具委託書，但當時並未嚴格
執行，只要出具國民身分證、印章，李認份經審核後，認為被告
與乙○○可能有關係，就准許開戶」等語。說明：系爭存款帳戶
係在未有被告出具委託書之情形下，由乙○○持被告之國民身分
證及Ａ章至口湖鄉農會下崙分部辦理開戶，由該農會承辦人李認
份承辦開戶業務等情。係認乙○○所持以開戶者為被告之國民身
分證正本。然原判決又謂：以八十年四月三日開戶時，被告當日
出境（期間八十年四月三日至同年四月十一日），不在國內，且
依出境時辦理海關驗證時，除護照外並應攜帶國民身分證正本等
由，復認乙○○持以開戶之被告國民身分證係影本。其理由之說
明，已不無前後不相適合之違誤。稽之卷內資料，證人乙○○、
李認份均不曾提及係以甲○○之國民身分證影本辦理系爭存款帳
戶之開戶，而開戶日期與被告出境日雖同為四月三日，於時間上
似亦不無可能先持交國民身分證正本，於辦妥開戶手續後再行出
境。究竟乙○○於系爭存款帳戶開戶日所持之被告國民身分證係
正本或影本？係於上午或下午時分辦理開戶？被告於當日何時出
境？凡此疑竇，與被告有無交付其國民身分證正本與乙○○以辦
理系爭存款帳戶之判斷攸關，尚待釐清，自有調查之必要。原審
未遑查證清楚，根究明白，遽行判決，自難以昭折服，併有調查
職責未盡之違法。（二）卷查乙○○持以開立系爭存款帳戶之印
鑑章，及其十一張取款憑條上所蓋用為印文者均為Ａ章。原判決
援引被告所辯「因為之前在台北，一次簽好幾份（授信約定書）
」，及乙○○所供「……是甲○○拜託農會說讓他可以授權代理
，以後被告都會認帳，他出具切結書，八十五、八十四年各一張
，一式兩份，一份給農會，他說如果他在國外，沒有辦法填寫的
話，就請我幫他接洽，我出示切結書給農會就可以幫他接洽，八
十四年也有一張切結書」等語，說明被告確有無法親自對保且有
先預簽多張空白對保單（授信約定書）之情事，執以認定Ａ章非
被告所有及使用之印章。然依證人即口湖鄉農會承辦對保業務之
王甲子、李崑樂等人之證述，及該農會九十一年五月十日口農信
字第一六四三號函旨所示，對保手續需本人親自辦理，對保人需
攜帶本人之國民身分證、印章或其他可證明身分之證件，經農會
承辦人員確認對保人身分後，即讓對保人在授信約定書上簽名、
蓋章。則被告及乙○○所述之上情，是否屬實，亟待究明。被告
供稱「如果我要對保，我一定是簽名、蓋章一起」，復坦承放款
卡片番號2023號乙○○向農會申請貸款案件中，八十四年六月二
十四日授信約定書「對保簽章」欄「甲○○」之署名係其所簽寫
無訛，而其右側「留存印鑑處」亦蓋用與開戶印鑑相同之Ａ章印
文。如謂Ａ章係乙○○所偽造持以開戶，則被告於八十四年六月
二十四日至農會辦理對保時，既於授信約定書上「對保簽章」欄
簽名，何以該「留存印鑑處」所蓋用者亦屬Ａ章？倘依被告所辯
，係其預先簽名於空白授信約定書上之便宜方式，則亦應有乙○
○所稱之切結書留存於口湖鄉農會下崙分部，方符該農會之對保
手續。實情如何，原審既未察明，並為相當論敘，遽行認定，尚
嫌速斷，併有理由欠備之違法。以上或為上訴意旨所指摘，或為
本院得依職權調查之事項，應認原判決有撤銷發回更審之原因。
據上論結，應依刑事訴訟法第三百九十七條、第四百零一條，判
決如主文。
中    華    民    國  九十五  年    九    月  二十七  日
                      最高法院刑事第七庭
                          審判長法官  孫  增  同
                                法官  吳  昆  仁
                                法官  趙  文  淵
                                法官  吳      燦
                                法官  呂  丹  玉
      本件正本證明與原本無異
                                      書  記  官
中    華    民    國  九十五  年    十    月    二    日
                                                      Ｋ


司法院資訊處製作；財團法人民間司法改革基金會備份。
